【裁判字號】    97,簡上,189
【裁判日期】    980527
【裁判案由】    返還借款
【裁判全文】
臺灣臺南地方法院民事判決          97年度簡上字第189號
上  訴  人  乙○○
訴訟代理人  黃翎芳律師
            甲○○
被上  訴人  丙○○
上列當事人間請求返還借款事件，上訴人對於中華民國97年10月
23 日本院簡易庭97年度南簡字第1289號第一審判決提起上訴，
經本院於民國98年5月13日言詞辯論終結，判決如下：
    主  文
上訴駁回。
第二審訴訟費用新台幣陸仟玖佰肆拾伍元由上訴人負擔。
    事實及理由
一、上訴人上訴意旨略以：上訴人於本院抗辯除與原判決記載相
    同者，茲引用之外，補稱：
（一）本件被上訴人主張與上訴人間有金錢借貸關係存在，自應
      對於消費借貸發生所須具備之特別要件即金錢之交付與借
      貸意思表示相互一致負舉證責任。惟原審判決以被上訴人
      確有系爭款項之交付，並據證人簡玉珍之證詞，認定被上
      訴人與上訴人就系爭款項之借貸意思表示互相一致，但證
      人簡玉珍係被上訴人之親屬，其證詞難免有偏頗之慮。況
      證人簡玉珍上開證述內容，是否係在場親眼見聞上訴人確
      係向被上訴人借貸之意思而成立借貸契約，亦或係事後經
      由被上訴人之陳述、或上訴人之陳述而未同時見聞兩造有
      同時在場而有成立借貸契約之意思並未明確；再即便系爭
      款項係屬借欽，兩造間就該借款之清償日期、清償方式、
      利息有無等項，究為如何意思合致之約定？原審俱未調查
      審認，於未命被上訴人舉證證明前，所為不利於上訴人之
      論斷，實有違誤。
（二）況本案縱證人簡玉珍之證述為真，惟兩造於金錢交付當時
      ，乃夫妻關係，於上訴人未返還前，被上訴人仍有可能以
      贈與方式將系爭款項贈與上訴人，否則，何以被上訴人遲
      至2年後，方請求返還，而未於婚姻關係存續中請求返還
      。再者，系爭款項僅為新台幣（下同）42萬元，以被上訴
      人年收入及積蓄而言，該款項非屬鉅資，極有可能為贈與
      ，原判決以此數額而否認被上訴人無贈與之可能，已與社
      會經驗法則相違。
（三）又本件係被上訴人出於自己之同意下，親自開立支票替上
      訴人支付保險費用。更何況，當時雙方既然為夫妻關係，
      感情尚未發生破綻，再加上上訴人自94年3月31日原任職
      單位結束營業後，均一直在家照顧幼子（93年10月29日生
      )。且被上訴人之經濟狀況本來就優於上訴人，又因上訴
      人當時並無工作；故由被上訴人替上訴人支付保險費，係
      合乎常情，雙方並無借貸關係之意思表示合致。
（四）被上訴人提起本件訴訟之目的，純粹是因為上訴人與被上
      訴人分居，並於97年1月17日提起離婚之訴，嗣該離婚訴
      訟已於97年8月6日由台灣台北地方法院家事法庭以97 年
      度婚字第190號判決准許雙方離婚，且子女之權利義務由
      上訴人行使負擔，被上訴人心有不甘所致。更何況，兩造
      雙方曾於96年12月24日簽署一份離婚協議書，雖然未前往
      戶政機關辦理登記；但從該協議書內容觀之，根本沒有談
      到上訴人積欠被上訴人債務之情事。若上訴人果真有積欠
      被上訴人債務，被上訴人自會在簽署離婚協議書時要求上
      訴人載明並歸還，然上開離協議書未有提及，足見上訴人
      並無積欠被上訴人任何款項。
（五）兩造交往結婚生子共同生活多年，被上訴人對於系爭款項
      均未有任何主張，如今被上訴人提起系爭款項之訴訟，顯
      有違誠信原則。
（六）為此提起本件上訴，並聲明：（１）原判決廢棄。（２）
      駁回被上訴人在第一審簡易之訴。
二、被上訴人起訴及於本院抗辯除與原判決記載相同，茲引用外
    ，補稱：
（一）上訴人為繳納系爭保險費，曾先後向被上訴人借款金額24
      ,837 元、37,243元、360,000元，然上訴人迄今未清償，
      又被上訴人為了維持婚姻生活和睦，故未於婚姻關係存續
      中，向上訴人請求返還借款，但並未有贈與上開款項予上
      訴人之意思。
（二）原審判決並無違誤，故此聲明：請求駁回上訴。
三、本件經依民事訴訟法第270條之1第1項第3款規定，整理並協
    議兩造不爭執事項暨簡化爭點為：
（一）兩造不爭執事項：
  １、兩造為夫妻關係，於93年1月間公證結婚，5月補辦喜宴，
      並育有一子潘亮辰（93年10月29日生）。兩造向國秦人壽
      保險股份有限公司投保之保險內容及保險費、身故受益人
      、其他受益人等保險內容如被上訴人於97年8月28日言詞
      辯論筆錄提出之家庭財務保險規畫國泰保單所示。
  ２、上訴人為繳納關於其中保單號碼0000000000、0000000000
      號之保險費，曾於91年12月7日請求被上訴人簽發票據號
      碼JAOO69727號、面額24,837元之支票；另於91年12 月20
      日為繳納保單號碼0000000000號之保險費，曾經請求被上
      訴人簽發票據號碼JAOO6O73O、面額37,243元之支票；又
      於94年7月24日為繳納保單號碼0000000000號之保險費，
      請求被上訴人簽發票據號碼JAOO82953號、面額60,000元
      及JAOO82954號、面額300,000元之支票，上開支票均已兌
      現。
  ３、兩造於96年12月24日簽訂離婚協議書。
（二）兩造爭執事項：
  １、關於上開被上訴人於91年12月7日及91年12月20日簽發之
      支票金額上訴人是否已經清償？
  ２、關於上開被上訴人於94年7月24日簽發之面額共360,000
      元支票，兩造是否成立贈與關係？
四、程序方面：
（一）按當事人就其主張之爭點，經依第1項第3款或前項為協議
      者，應受其拘束。但經兩造同意變更，或因不可歸責於當
      事人之事由或依其他情形協議顯失公平者，不在此限，此
      民事訴訟法第270條之1第3項定有明文。
（二）本件於98年2月24日受命法官為準備程序時，依民事訴訟
      法第270條之1第1項第3款整理並協議簡化爭點，雙方協議
      之爭點為上述2點，並業據簽名在卷，有當日準備程序筆
      錄附卷可查（見本卷第28頁），依上述條文之規定，兩造
      於準備程序協議之爭點，應受其拘束。上訴人於98年5月
      13日言詞辯論當日以言詞請求增列爭點3：「若被上訴人
      現主張上訴人返還系爭款項是否有違民法第148條第2項之
      行使權利、履行義務，應依誠實及信用方法」，此為被上
      訴人所不同意（見本卷第43頁）。經查：上訴人於上訴之
      時即委任律師黃翎芳為訴訟代理人，其自上訴（97年11月
      27日）至言詞辯論（98年5月13日）前，將近6個月，已給
      予上訴人相當期限對於攻擊防禦為充足之準備，均未見上
      訴人以言詞或書狀就此項爭點為任何爭執，其遲至言詞辯
      論當庭始以言詞為之，本院審酌上訴人已委任律師為訴訟
      代理人，深知協議爭點後之法律效果，並已於準備程序協
      議爭點，自應受其拘束，其逾期提出爭點3，顯係可歸責
      於上訴人之事由逾期未提出，且準備程序時所為之協議並
      未顯失公平。從而，本件上訴人於言詞辯論期日請求增列
      爭點3即「「若被上訴人現主張上訴人返還系爭款項是否
      有違民法第148條第2項之行使權利、履行義務，應依誠實
      及信用方法」，未合上開規定，應不准許之。
五、實體得心證之理由：
    茲將兩造之爭點一一說明如下：
（一）關於上開被上訴人於91年12月7日及91年12月20日簽發之
      支票金額上訴人是否已經清償？
  １、按稱消費借貸者，謂當事人一方移轉金錢或其他代替物之
      所有權於他方，而約定他方以種類、品質、數量相同之物
      返還之契約，民法第474條第1項定有明文。復按依債務本
      旨，向債權人或其他有受領權人為清償，經其受領者，債
      之關係消滅，同法第309條第1項定有明文。又按當事人主
      張有利於己之事實者，就其事實有舉證之責任，民事訴訟
      法第277條前段亦分別定有明文。是借用人對於貸與人有
      返還借款之義務，故借用人主張返還借款之義務已因清償
      或其他原因而消滅者，依前述舉證責任分配之原則，自應
      由借用人就清償之利己事實負舉證責任。
  ２、兩造均不爭執上訴人為繳納關於其中保單號碼0000000000
      、0000000000號之保險費，曾於91年12月7日請求被上訴
      人簽發票據號碼JAOO69727號、面額24,837元之支票；另
      於91年12月20日為繳納保單號碼0000000000號之保險費，
      曾經請求被上訴人簽發票據號碼JAOO6O73O、面額37,243
      元之支票交付上訴人，上訴人已交由保險公司提示兌現等
      情，上訴人既抗辯業已清償，自應對於清償之事實負舉證
      責任。惟上訴人於準備程序自認：「上訴人是以現金清償
      ，並無任何書面證據及證人為證」等語（見本院98年2月
      24日準備程序筆錄，本卷第27頁），綜上，上訴人就已經
      清償之事實，並無法舉證以實其說，其抗辯自不可採。
（二）被上訴人於94年7月24日簽發之面額共360,000元支票，兩
      造間是否成立贈與關係？
  １、又兩造亦不爭執上訴人於94年7月24日為繳納保單號碼000
      0000000號之保險費，請求被上訴人簽發票據號碼JAOO829
      53號、面額60,000元及JAOO82954號、面額300,000元之支
      票，上開支票均已兌現，上訴人抗辯上開保險費係被上訴
      人為分擔家庭生活費用所贈與云云。揆諸上揭條文之規定
      ，上訴人自應對於贈與之事實負舉證責任。
  ２、本件上訴人主張贈與之證據為雙方所簽立之離婚協議書一
      節。經查：兩造所簽立之離婚協議書對於雙方財產之歸屬
      ，僅載明：「各人名下財產歸屬各人」，此有離婚協議書
      1紙附卷可查（見原審卷第21頁），其隻字未提系爭保單
      、保費及支票，單憑離婚協議書之文義尚不足以證明兩造
      間有贈與之意思表示合致，故實難以此遽論被上訴人有贈
      與上訴人之意思，上訴人此部分主張並不可採。
  ３、再證人即系爭保單業務員簡玉珍於原審證稱：「大約二年
      前某日我跟被告聊天，提到投資型保單投資效率不錯，被
      告說要考慮看看，後來原告回來，我跟他說他太太要投資
      沒有辦法馬上領錢，所以請原告先開支票，一張是30萬元
      ，一張是6萬元，被告說隔天或這幾天再匯給原告，後來
      我就不知道被告是否有匯款給原告，要求開支票應該是我
      們在說的時候有提到原告有支票。」「問：是否瞭解當初
      要求原告開支票，兩造有無提到是借貸？答：當初說請原
      告先開支票，改天被告再匯款給原告」等語（見原審卷第
      48頁）。是證人簡玉珍雖係被上訴人親戚（簡玉珍表哥的
      小孩），惟關係較遠，且上訴人向證人購買保險產品，屬
      客戶關係，證人應無故意虛偽證述偏袒被上訴人之虞，所
      證尚屬可採。則依證人所陳，上訴人向被上訴人收取該面
      額各30萬元、6萬元支票時，既稱日後將再匯還，應認上
      訴人有向被上訴人借貸之真意。
  ４、末上訴人辯稱該等保險費係被上訴人為分擔家庭生活費用
      所贈與云云。惟觀被上訴人簽發票面額各30萬元、6萬元
      支票2紙，係供上訴人繳納其中保單號碼0000000000號「
      創世紀變額萬能壽險（丙型）」，該保單身故受益人為「
      鄭由敏」即上訴人之母親，非兩造及子女等家庭成員。衡
      乎常情，實難認被上訴人有分擔家庭生活費用之意思，況
      36萬元並非小數目，以一般小康家庭而言，亦足供一、二
      年以上生活之用，上訴人稱此屬日常生活之支出云云，亦
      不足採。
（二）綜上所述，本件被上訴人本於借貸法律關係，請求上訴人
      返還借款，主張被上訴人應給付422,080元及自支付命令
      繕本送達翌日即97年3月13日起至清償日止，按年息百分
      之5計算之利息，為有理由，應予准許。上訴人所辯均無
      可取。是則原審判命上訴人如數給付，並依職權宣告假執
      行，於法並無不合。上訴意旨指摘原判決不當，求予廢棄
      改判，為無理由，應予駁回其上訴。
五、本件事證已臻明確，兩造所提其餘攻擊防禦方法及舉證，與
    判決結果不生影響，爰不一一論述。
六、按訴訟費用，由敗訴之當事人負擔；法院為終局判決時，應
    依職權為訴訟費用之裁判，民事訴訟法第78條及第87條第1
    項分別定有明文。經核本件上訴訴訟費用確定為6,945元，
    上訴人之請求為無理由，爰依上開規定確定訴訟費用應由上
    訴人負擔。
七、據上論結，本件上訴為無理由，依民事訴訟法第436條之1第
    3項、第449條第1項、第78條、第85條第1項前段，判決如主
    文。
中    華    民    國    98    年    5     月    27    日
                  民事第二庭  審判長法  官  林念祖
                                    法  官  陳賢德
                                    法  官  田玉芬
以上正本係照原本作成
本判決不得上訴
中    華    民    國    98    年    5     月    27    日
                                    書記官  劉紀君


司法院資訊處製作；財團法人民間司法改革基金會備份。
